行  政  法  院  判  決                          八十八年度判字第四二○三號
    原      告  甲○○
    被      告  法務部
右當事人間因申報公職人員財產事件，原告不服行政院中華民國八十七年八月五日台
八七訴字第三九○一○號再訴願決定，提起行政訴訟。本院判決如左︰
    主  文
原告之訴駁回。
    事  實
緣原告為雲林縣虎尾地政事務所主任，為公職人員財產申報法第二條第一項第十一款
規之應申報財產人員，其於民國八十五年十二月二十三日辦理定期申報財產時，明知
所有坐落雲林縣虎尾鎮新吉里六號房屋二間，故意未予申報。被告以原告雖稱系爭房
屋係舊式平房，且未辦理保存登記，致疏未申報云云，惟系爭房屋為原告及其弟居住
中，且土地及房屋不論其價值如何及是否辦理保存登記，均應申報，乃依公職人員財
產申報法第十一條第一項後段規定，於八十六年十一月十一日以法八六政○二○五八
七號罰鍰處分書處以罰鍰新台幣（下同）六萬元。原告不服，提起一再訴願，遞遭駁
回，遂提起行政訴訟。茲摘兩造訴辯意旨於次：
原告起訴意旨略謂︰一、原告之多筆不動產（包括漏報之房舍）平時均委由內人代為
管理。民國八十三年第一之申報財產時，因內人對民法第七五八條不動產物權，依法
律行為而取得非經登記不生效力之誤解，抑或純無證件資料導致之疏忽，竟未將平時
居住之兩房舍列入，而原告申報亦未深查，僅就表列部分予以申報，嗣後數年申報時
亦僅就各該年異動部分予增減，並未發覺有所漏報。故以原告之認知，該筆房舍之未
申報，純因疏忽之漏報並非「申報不實」更無「故意」之意思。二、依公職人員財產
申報法之規定所有之不動產都必須申報，而就本案而言，原告知有此筆房舍亦無爭議
，然而此兩項認知並不能保證申報時不會疏忽。原告於申報財產時凡有登記之不動產
均能一一申報，惟獨漏此一未登者，顯見原告所申辯因未辦登記無資料而疏忽，並非
憑空捏造而有其事實的根據。況且原告經登記之不動產為數達數仟萬元均能據實申報
，而漏報之房舍經查不到伍萬元之價值，焉有為區區伍萬元之舊房舍而甘冒被罰鍰六
萬至三十萬元之危險而故意申報不實之理由呢﹖三公職人員財產申報法第十一條第一
項末後段規定公職人員申報不實之處罰係以「故意」為要件，而刑法對「故意」之定
義為明知而有意使其發生」或「預見其發生而其發生並不違背其本意者」，若以此而
論則原告之漏報並非故意其理甚明，可是被告就「故意」擴張解釋為包括間接故意，
卻又對「間接故意」之意義無任何說明，被告不能無於原告之申辯而一味咬定原告
為「故意」申報不實。本件原處分明顯違法，請撤銷原處分等語。
被告答辯意旨略謂︰原告自承深知公職人員財產申報相關法規，即明知不動產無論價
值多少，是否辦理保存登記，均應申報之規定；且渠既設籍並居住於該未申報之房屋
內，此有歸戶財產查詢清單及戶籍謄本可考，原告對於系爭房屋之存在實難諉為不知
，自應將該等房屋一併申報或於備註欄註記，乃竟未予申報，其係故意申報不實，至
為明顯。又公職人員財產申報法第十一條第一項後段所定「故意」，除直接故意外，
應包括間接故意，即刑法第十三條第二項所稱「行為人對於構成犯罪之事實，預見其
發生而其發生並不違背其本意者，以故意論。」之情形，原告對此亦無爭執，乃復謂
被告自行擴張解釋，顯有誤會。綜上論結，原告故意申報不實應可認定，其提起行政
訴訟並無理由，請判決駁回原告之訴等語。
    理  由
按地政之縣（市）級以上政府主管人員，除應於就（到）職三個月內申報其財產外，
並應每年定期申報一次，為公職人員財產申報法第二條第一項第十一款及第三條所規
定。「公職人員明知應依規定申報，無正當理由不為申報，處新台幣六萬元以上三十
萬元以下罰鍰。其故意申報不實者，亦同。」復為同法第十一條第一項所明定。本件
原告為雲林縣虎尾地政事務所主任，為公職人員財產申報法第二條第一項第十一款規
之應申報財產人員，其於八十五年十二月二十三日辦理定期申報財產時，明知所有坐
落雲林縣虎尾鎮新吉里六號房屋二間，故意未予申報。被告以原告雖稱系爭房屋係舊
式平房，且未辦理保存登記，致疏未申報云云，惟系爭房屋為原告及其弟居住中，且
土地及房屋不論其價值如何及是否辦理保存登記，均應申報，乃依公職人員財產申報
法第十一條第一項後段規定，於八十六年十一月十一日以法八六政○二○五八七號罰
鍰處分書處以罰鍰六萬元。查系爭房屋為原告所有並為其戶籍所在地，此有歸戶財產
查詢清單及戶籍謄本影本可稽，依公職人員財產申報法第五條第一項第一款及同法施
行細則第十五條規定，即應予申報，亦為原告所不爭執。而同法第十一條第一項後段
所定故意申報不實，所指之故意，除直接故意外，並不排除間接故意之情形，即參酌
刑法第十三條第二項意旨，行為人對於違規之事實，預見其發生而其發生並不違背其
本意者，以故意論。原告就應申報財產之法定義務，竟由他人列表交由原告申報，實
屬可預見發生不實申報之情形；而原告任職地政事務所主任，對於不動產申報應屬嫻
熟，就自宅居住之房屋未申報之違規情形，可輕易察覺而未察覺，則該不實申報之發
生，不違背原告之本意，已足堪認定。故本件原告未予申報自宅居住之房屋，應以故
意論。被告依首開公職人員財產申報法第十一條第一項後段規定，處原告罰鍰六萬元
，於法並無不合，一再訴願決定遞予維持，亦無違誤，均應予維持，原告起訴意旨難
謂有理由，應予駁回。
據上論結，本件原告之訴為無理由，爰依行政訴訟法第二十六條後段，判決如主文。
中    華    民    國     八十八      年     十二     月     二十三      日
                    行 政 法 院 第 二 庭
                                審 判 長 評  事      陳  石  獅
                                         評  事      彭  鳳  至
                                         評  事      黃  合  文
                                         評  事      林  茂  權
                                         評  事      王  立  杰
右  正  本  證  明  與  原  本  無  異
                                         法院書記官  王  福  瀛
中    華    民    國     八十八      年     十二     月     二十四      日
